【裁判字號】    97,判,115
【裁判日期】    970320
【裁判案由】    營利事業所得稅
【裁判全文】
最  高  行  政  法  院  判  決
                                     97年度判字第00115號
上  訴  人  明志投資股份有限公司
代  表  人  甲○○
訴訟代理人  陳建宏
被 上訴 人  財政部臺北市國稅局
代  表  人  乙○○
上列當事人間營利事業所得稅事件，上訴人對於中華民國95年5
月25日臺北高等行政法院94年度訴字第1080號判決，提起上訴，
本院判決如下：
    主  文
上訴駁回。
訴訟費用由上訴人負擔。
    理  由
一、上訴人民國89年度未分配盈餘申報，原列報會計師查核簽證
    依法調整後課稅所得額虧損新臺幣（下同）13,249,673元，
    加計當年度依所得稅法或其他法律規定減免所得稅之所得額
    16,394,235元及當年度依所得稅法或其他法律規定不計入所
    得課稅之所得額19,625,616元，減除依所得稅法第4條之1、
    第4條之2及其施行細則第8條之4規定，不得自所得額中減除
    之證券、期貨交易損失及土地交易損失26,759,450元，未分
    配盈餘虧損3,989,272元。被上訴人初查以其列報依所得稅
    法第4條之1、第4條之2及其施行細則第8條之4規定，不得自
    所得額中減除之證券、期貨交易損失及土地交易損失26,759
    ,450元，係屬短期投資轉列長期投資之未實現跌價損失，非
    屬所得稅法第66條之9第2項規定之減除項目，乃否准減除，
    核定未分配盈餘為22,770,178元、依所得稅法第66條之9第1
    項規定應納稅額為2,277,017元。上訴人不服，申請復查，
    未獲變更，提起訴願，經遭駁回，遂提起行政訴訟。
二、上訴人於原審起訴主張，略以：
  (一)系爭有價證券短期投資轉列長期投資之跌價損失，係上訴人
    依一般公認會計原則規定帳列之已實現跌價損失，此項損失
    之性質與財政部88年8月13日台財稅第881935775號函（下稱
    財政部88年函釋）所稱「跌價損失」之情形完全相符，應列
    為所得稅法第66條之9第2項規定之減除項目，做為計算未分
    配盈餘之減除項目。
  (二)另財政部以88年函釋明定短期投資跌價損失雖為時間性差異
    ，亦可列為未分配盈餘減除之項目；惟如營利事業係於期中
    將短期投資轉列為長期投資所產生之跌價損失，則否准予以
    認列，形成有相同之經濟實質者，卻有截然不同之法律結果
    ，原核定顯已逾越法律所賦予行政機關裁量權之行使範圍等
    語，求為撤銷訴願決定及原處分等語。
三、被上訴人則以：長期投資轉列為短期投資，或短期投資轉列
    為長期投資，於轉換當時，市價低於成本，依財務會計準則
    規定，帳上立即認列之已實現跌價損失，非屬短期投資備抵
    跌價損失，且該有價證券尚未出售，在稅務處理上屬尚未實
    現損失，於出售時始予認列，此差異屬時間性差異，於出售
    有價證券時消除，且其評價非依所得稅法第46條或期末之市
    價，不宜列為計算所得稅法第66條之9規定未分配盈餘之減
    除項目。是本件上訴人將短期投資轉為長期投資，被上訴人
    否准屬於財、稅會時間性差異之跌價損失列為未分配盈餘之
    減除項目，尚無不合。又此類案件前報經財政部91年12月11
    日台財稅第0910457205號函復同意被上訴人之處理等語。
四、原審斟酌全辯論意旨及調查證據之結果，以：
  (一)財政部88年函釋，係將營利事業短期投資之有價證券之跌價
    損失列為未分配盈餘減除之項目，並未將有價證券短期投資
    轉列長期投資之未實現跌價損失，列為所得稅法第66條之9
    第2項規定之減除項目；甚至財政部91年12月11日台財稅第
    0910457205號函釋，已明白不將短期投資轉列長期投資之未
    實現跌價損失，列為所得稅法第66條之9第2項第10款之未分
    配盈餘之減除項目。上訴人主張依據上開財政部88年函釋，
    應列為所得稅法第66條之9第2項規定之減除項目云云，尚非
    有據。
  (二)所得稅法第66之9條第2項第10款，係立法者明文授予財政部
    核准其他作為未分配盈餘減除之項目之權限，本於權力分立
    原則，法院並不得代替財政部將特定項目列入該條款之未分
    配盈餘減除之項目，財政部應否將特定項目列入該條款之未
    分配盈餘減除之項目，亦非原審所能置喙，原審亦無從類推
    適用財政部88年函釋於有價證券短期投資轉列長期投資之未
    實現跌價損失之情形。
  (三)短期投資轉列為長期投資，於轉換當時，市價低於成本，依
    財務會計準則規定，帳上立即認列之已實現跌價損失，非屬
    財政部88年函釋及89年8月1日台財稅第0890453743號函規定
    之短期投資備抵跌價損失，且該有價證券尚未出售，在稅務
    處理上屬尚未實現損失，於出售時始予認列，此差異屬時間
    性差異，於出售有價證券時消除，再其評價非依所得稅法第
    46條或期末之市價，財政部未予列為計算所得稅法第66條之
    9規定未分配盈餘之減除項目，並無違法之處。至立法政策
    上是否應將未分配盈餘之計算，改依商業會計法規定處理之
    稅後純益為基礎，則屬修法問題。
  (四)另上訴人所主張營利事業有價證券短期投資，亦可列為未分
    配盈餘減除之項目，惟如營利事業係於期中將短期投資轉列
    為長期投資所產生之跌價損失，則否准予以認列，形成有相
    同之經濟實質者，卻有截然不同之法律結果一節，核屬財政
    部是否予以依所得稅法第66條之9第2項第10款核准列為未分
    配盈餘之減除項目之政策面考量問題，為其權責範圍。上訴
    人此部分主張，無從據為對其有利之認定。原處分未准上訴
    人上開有價證券短期投資轉列長期投資之未實現跌價損失，
    列為所得稅法第66條之9第2項規定之減除項目，並無違法，
    訴願決定予以維持，亦無不合。從而駁回上訴人在原審之訴
    。
五、上訴人上訴意旨略以：按「長短期投資互轉之跌價損失」係
    財務會計上已實現之損失，該損失既已實現，則營利事業當
    然不可能將該不存在之數額保留而不分配給股東；依未分配
    盈餘加徵所得稅之規範目的，即不應對該已實現之損失加徵
    未分配盈餘所得稅。且財政部依行為時所得稅法第66條之9
    第1項第10款核准之未分配盈餘減除項目，包括營利事業投
    資有價證券以總額法評價之跌價損失，故本件「長短期投資
    互轉之跌價損失」當屬上開規定之核准減除項目，原判決未
    作此認定、未說明無法類推適用之理由，顯有違法及判決不
    備理由、理由矛盾之違背法令等語。
六、本院按：
  (一)本案所涉法律爭點為，依修正前所得稅法第66條之9之規定
    ，計算未分配盈餘時，有關短期投資轉長期投資時之資產跌
    價損失，可否列為計算之減項。而其此項爭點之處理，有以
    下的週邊法制背景，必須先予說明：
    1.按在所得稅法制上，有關營利事業在特定稅捐週期內之稅
      基數額計算，其基本原則為：其經濟層面實質盈虧，要依
      「財務會計」下之一般公認會計原則標準來計算及允當表
      達。然後再按稅捐法制下之特別規定進行帳外調整（例如
      超耗之剔除等等），而後得出計算營利事業所得稅之稅基
      數額。
    2.而依上述稅基數額乘以法定稅率得出稅額，並經課徵營利
      事業所得稅以後，以上述財務會計計算而得之「稅前盈餘
      」，減除「當期稅額」（即「應納所得稅」）與「遞延所
      得稅負債」，再加上「遞延所得稅資產」，其餘額即為財
      務會計上之當期稅後盈餘。
    3.又所得稅制為促使營利事業將其稅後盈餘分配予其事業所
      有者（主要為公司之股東），而於所得稅法第66條之9規
      定，要對每一稅捐週期之當期稅後未分配盈餘加徵10%之
      特別所得稅。現行所得稅法第66條之9在計算加徵之稅款
      時，其稅基即是以前述（財務會計上）之當期稅後盈餘為
      準。
      (1)然而在立法沿革上，有關加徵10%特別所得稅時之稅基
        基礎，並非自始即如現行法制，完全以財務會計基礎為
        準，而是經過一段變革，才改為現行法制之設計。
      (2)在本案所屬年度，有關所得稅法第66條之9加徵10%稅後
        特別所得稅之計算方式乃是，先從前開「依稅法特別規
        定進行帳外調整、據為計算一般營利事業所得稅之稅基
        數額」出發，透過修正前所得稅法第66條之9第2項本文
        及各款之一連串調整，使之「儘量」回復到依財務會計
        標準下之當期稅後損益。但在舊法時代，這樣的調整結
        果，通常只能「趨近」於財務會計標準下之稅後盈餘，
        但二者尚無法完全一致。
  (二)而在上述法制背景下，因長短期投資互轉，在財務會計上所
    認列之損失，於計算上開稅後特別加徵10%之未分配盈餘時
    ，得否列為計算之減項。從實證法之規範形式觀察，因長短
    期投資互轉，在會計表達上所認列之損失，既然不符合修正
    前所得稅法第66條之9第2項第1至9款之列舉條款，而財政部
    前開函釋亦僅就短期投資之跌價損失情形，規定得列為計算
    未分配盈餘之減項。則在本案之情形，因為屬短期投資轉長
    期投資，原判決認定不得列為上開計算減項，依現行實證法
    而論，尚無錯誤可言。至於財政部是否應基於實質公平性，
    依修正前所得稅法第66條之9第2項第10款之規定，對長短期
    投資互轉，制定補充規範，實非本院所能置喙者。
  (三)綜上所述，上訴人本件上訴之法律主張，在現行實證法基礎
    下，尚非可採，原審駁回上訴人之訴，其判決結論尚無違誤
    ，上訴意旨求予廢棄，難謂有理由，應予駁回。
七、據上論結，本件上訴為無理由，依行政訴訟法第255條第1項
    、第98條第1項前段，判決如主文。
中    華    民    國    97    年    3     月    20    日
                    最高行政法院第一庭
                        審判長法官  吳  明  鴻
                              法官  王  德  麟
                              法官  黃  清  光
                              法官  鄭  小  康
                              法官  帥  嘉  寶
以  上  正  本  證  明  與  原  本  無  異
中    華    民    國    97    年    3     月    21    日
                              書記官  莊  俊  亨


司法院資訊處製作；財團法人民間司法改革基金會備份。
